【裁判字號】    90,上訴,1752
【裁判日期】    900629
【裁判案由】    偽造貨幣
【裁判全文】
臺灣高等法院刑事判決                            九十年度上訴字第一七五二號
    上  訴  人
    即  被  告  甲○○
    選任辯護人  陳逢源
                彭正元
右上訴人因偽造貨幣案件，不服臺灣宜蘭地方法院八十八年度訴字第一二八號，中華
民國九十年三月二十二日第一審判決（起訴案號：臺灣宜蘭地方法院檢察署八十七年
度偵字第四二號）提起上訴，本院判決如左：
    主  文
上訴駁回。
    事  實
一、甲○○前於民國（下同）八十五年間，因竊盜案件經台灣宜蘭地方法院判處有期
    徒刑八月，緩刑三年確定，竟於八十七年十月間之緩刑期間內，透過友人李金旺
    （另案由國防部北區地方軍事法院桃園分院判處有期徒刑二年）居中介紹，以一
    比三點五之比例，以新臺幣（下同）四萬五千元之對價，向李金旺之軍中同僚秦
    振興（另案由國防部北區地方軍事法院桃園分院判處有期徒刑四年）購入，由不
    詳姓名之人所偽造之千元偽鈔一百五十張，再邀同周蜀凡（業經原審判處有期徒
    刑二年，緩刑五年確定）共同基於行使該偽造之通用紙幣之概括犯意聯絡，於八
    十七年十一月中旬某日起，均由甲○○駕駛車牌號碼Ｌ二─八六八號自用小客
    車搭載周蜀凡，分別在宜蘭、花蓮、臺北縣市等地之檳榔攤、水果攤、雜貨店等
    處，由甲○○或周蜀凡下車，連續多次以千元偽鈔向不知情之商家購買檳榔、香
    煙、水果等價格低微之物，朦混真鈔而行使之，並藉由找零之方式詐得真鈔，得
    款後均朋分花用殆盡。嗣周蜀凡於八十七年十一月二十一日上午，因其妹周蜀蓉
    （業經原審判處有期徒刑一年八月，緩刑四年確定）向其索取零用錢時，即持甲
    ○○寄放在其住處之偽鈔三十七張中之四張，交予周蜀蓉使用。周蜀蓉則於同日
    十八時三十分許，持其中之千元偽鈔一張，在位於宜蘭縣羅東鎮○○路某商家購
    買耳環，遭店員當場發覺而報警查獲，並扣得上開偽造之千元偽鈔四張，再循線
    查獲周蜀凡、甲○○，並在周蜀凡位於宜蘭縣五結鄉○○路五十八之十三號住處
    ，起出尚未使用之仟元偽鈔三十三張，及在位於宜蘭縣渭水路達隆商行內扣得甲
    ○○、周蜀凡共同行使之千元偽鈔一張，前後總計扣得如附表所示之千元偽鈔三
    十八張。
二、案經由宜蘭縣警察局羅東分局報請臺灣宜蘭地方法院檢察署檢察官偵查起訴。
    理  由
一、訊據上訴人即被告（下稱被告）甲○○於偵、審中均矢口否認有購買偽鈔及夥同
    周蜀凡共同四處行使千元偽鈔之犯行，並辯稱：警訊中遭警刑求，為求自保方為
    此等自白，但其確未與周蜀凡以偽鈔換取真鈔之行為，僅受周蜀凡所託，持周蜀
    凡交付之千元紙鈔至達隆行買香煙，但當時並不知所使用者係屬偽鈔云云。
二、經查：
    (一)本件警訊中之採證程序，業據證人即製作筆錄之承辦警員廖志堅到庭結證稱：
      並無任何違背甲○○自由意志之強暴、脅迫行為，以迫使甲○○自白（見原審
      卷，第八頁正反面）云云綦詳。且證人廖志堅除製作被告甲○○之筆錄外，
      尚負責製作共同被告周蜀蓉警訊中之供述，而同案被告周蜀蓉警訊時除坦承行
      使偽造通用貨幣之事實外，亦堅詞否認知悉所持以購物之千元貨幣係屬偽鈔，
      惟共同被告周蜀蓉乃係以現行犯之身分為警查獲，而其於警訊中之否認供述，
      均與偵、審中所言相符一致，堪信其警訊中之自白要係基於自由意旨下所為。
      從而，衡諸經驗法則及論理法則，茍警確欲設法取得被告之自白，亦應對現行
      犯及涉嫌程度較重之共同被告周蜀蓉為之，實無單就事後循線查獲，尚無法確
      認是否涉案之共同被告甲○○遽施以強暴、脅迫而違法取供，而放任同案被告
      周蜀蓉基於其自由意志，逕為否認之供述。據此，徵見被告甲○○所執之刑求
      抗辯，尚非無疑。
    (二)另被告甲○○雖另提出臺北市立和平醫院八十七年十一月二十五日出具，記載
      其頸部右側受有約零點五×一公分擦傷之診斷書一紙（見原審卷，第五五頁）
      ，以實其說，惟此紙診斷書僅得證明被告甲○○在八十七年十一月二十五日時
      頸部受有上開傷痕，而無法據以證明上開傷痕之由來及加害對象甚明。況被告
      甲○○前曾因妨害自由、竊盜等案歷經警、偵訊及起訴程序，此有本院被告全
      國前案紀錄表附卷可稽，自應詳知保全對己有利證據之重要性，然被告於八十
      七年十一月二十二日（星期日）警訊筆錄後，因非現行犯逮捕之人，而未被併
      同移送即先行返家，此據被告甲○○、證人廖志堅於原審審訊中供述明確（見
      原審卷，第八一頁、第一九三頁最末一行），惟其竟延至同年月二十五日（星
      期三）始行就醫驗傷，核已距警訊後三日有餘，且致傷成因不明（原因及誘因
      欄空白），自非無礙，尚難單憑此紙診斷書之記載，率予推論其傷痕之成因及
      加害對象。再者，由被告甲○○於原審審理時與共同被告周蜀凡、周蜀蓉均一
      致供述：其遭警刑求後，曾與周蜀凡、周蜀蓉一同接受訊問（見原審卷，第一
      九四至一九五頁）等語，參以社會客觀之基本經驗事實，倘若承辦警員係乘隔
      離訊問之際刑求被告甲○○，焉有再將之帶出與筆錄製作完畢之共同被告周蜀
      凡、周蜀蓉併同訊問之必要？蓋此舉僅使共同被告見聞被告甲○○遭受刑求之
      事實，此於日後偵審程序中或將成為推翻警訊筆錄之重要證人。又共同被告周
      蜀凡、周蜀蓉亦到庭供陳：甲○○當時係自己走出訊問室，除雙手加上手銬外
      ，外觀上及談話上均無異狀（見原審卷，第一九五頁）等語綦詳，故再衡情以
      觀，若被告甲○○確有如其所述，遭警擊打腳板，並在其腹部放置書本予以重
      擊等情，應無法自力行走，或應出現步履蹣跚等外觀情狀，而非如共同被告周
      蜀凡、周蜀蓉所述之正常狀態。末以共同被告周蜀凡針對被告甲○○警訊中坦
      承犯行之過程，則於偵查中供稱：甲○○本不承認，但因其帶同警方人員在宜
      蘭地區雜貨店（即達隆行）購物時，老闆（即乙○○）將偽鈔留下，再因老闆
      認出甲○○之衣著及體型，甲○○始坦承犯行（見偵查卷，第三一頁正反面）
      云云翔實，此亦核與證人乙○○於查獲本案之次日（即八十七年十一月二十二
      日）始接受警方調查訊問並指證甲○○等情（見偵查卷，第一七頁）吻合一致
      ，益證共同被告周蜀凡所言非屬憑空捏造，信亦有徵。是總上所言，尚乏積極
      或輔助證據足證被告甲○○所執刑求抗辯係屬真實，被告僅憑警訊後三日所開
      立，記載頸部些微擦傷之一紙診斷證明書，遽指其遭警刑求，而圖翻異前詞，
      除與事理顯然違背外，更與共同被告周蜀凡、周蜀蓉所為之供詞無法契合，足
      徵其所辯各語，要屬犯後狡言圖卸之語，堪難採憑，其警訊中所載內容，應均
      係基於其自由意旨下所為之陳述，而無任何外力干預，或受有強暴、脅迫之精
      神壓制，堪可認定。至被告辯護人雖於本院具狀請求傳訊證人林志明以證遭警
      刑求等情，然觀諸被告自偵查初訊即委任律師並為刑求之抗辯，倘確有見聞本
      件刑求過程而足以推翻警訊筆錄任意性之重要人證，衡情自應會在偵查、原審
      中提出，以求詳實調查，惟本院審核偵查、原審卷案中被告甲○○、共同被告
      周蜀凡、周蜀蓉，及證人李金旺、廖志堅之相關陳述，均未曾提及有該證人，
      被告延至本院始行如是主張，顯有事後勾串偽證之危險，在本件無刑求事實已
      臻明確之同時，自無再為傳訊之必要，核予敘明。
    (三)按共同被告不利於己之陳述，亦為證據之一種，若其所涉及之訴訟客體有數個
      以上時，其裁判之對象（刑罰權之對象）既非同一，則其所述是否與事實相符
      ，得否採為其他共同被告犯罪之證據，仍應分別予以判斷，非可籠統為同一之
      觀察。因是，倘其中之一部分為真實時，應得採為裁判之基礎，非謂其中有一
      部分與事實不符，即認全部均屬無可採取。惟此項不利之陳述，須無瑕疵可指
      ，而就其他方面調查，又與事實相符，始得採為其他共同被告犯罪事實之認定
      。而證據之取捨，法院原有自由判斷之權，共同被告之陳述前後兩歧者，究竟
      孰為可採，法院亦應衡情酌理予以審定，最高法院三十七年度上字第二三一四
      號、四十六年度臺上字第四一九號、七十三年度臺上字第五八七四號著有判例
      可資參照。申言之，刑法第一百五十六條第二項之立法目的乃欲以補強證據擔
      保自白之真實性，亦即以補強證據之存在，藉以限制自白在證據上之價值，防
      止偏重自白，發生誤判之危險，即以被告之自白，作為其自己犯罪之證明時，
      尚有此危險；以之作為其他共犯之罪證時，不特在採證上具有自白虛偽性之同
      樣危險，且共犯者之自白，難免有嫁禍他人，而為虛偽供述之危險。是則利用
      共犯者之自白，為其他共犯之罪證時，其證據價值如何，按諸自由心證主義之
      原則，本屬法院自由判斷之範圍。其目的乃欲以補強證據以擔保其陳述之真實
      性，故此所謂之補強證據，係指除共同被告之供述外，其他足以證明該陳述具
      有相當真實性之證據而言。所謂必要之證據，自係指與犯罪事實有關係者而言
      ，如僅以無關重要之點，遽然推翻共同被告之自白，則其判決即難謂為適法，
      又證據之證明力如何，依刑事訴訟以發現真實為目的之理念，共同被告先後所
      為不利於己之陳述，互有出入時，審理事實之法院應本於職權詳為調查，斟酌
      各方面之情形，以經驗法則與論理法則支配，依自由心證判斷其孰為可信，不
      得因其先後陳述有所紛歧，即全部予以捨棄。亦即共同被告不利於己之陳述，
      亦為證據之一種，倘其所述其中之一部分經查為真實時，應得採為裁判之基礎
      ，非謂其中有一部分與事實不符，即認全部均無可採。而所謂補強證據，則指
      除共同被告不利於己之陳述外，其他足資以證明其陳述之犯罪事實確具有相當
      程度真實性之證據而言。職是之故，共同被告周蜀凡對前揭犯罪事實之整體經
      過情形，迭自警訊至偵、審階段均坦承不諱，核與被告甲○○於警訊所述之情
      節大致相符，而被告雖於原審訊問時改辯稱：一開始是周蜀凡說他妹妹被查獲
      ，並要我承認偽鈔是我給他們的，後來又因李金旺要回部隊收假，我因無奈，
      所以才這樣講云云（見原審卷，第八三頁），惟被告甲○○年歲較長（甲○○
      、周蜀凡、周蜀蓉等年籍資料詳卷），復曾因竊盜案件，歷經偵查、審判程序
      ，顯已有相當社會經驗，當知刑法之嚴峻，衡情焉有因共同被告要求，或證人
      逾假問題等，坦承共同行使偽造通用紙幣之重罪，所辯即與常情有悖，自不足
      採。況周蜀凡其中所為不利於己之自白，雖係被告甲○○涉案與否之重要關鍵
      ，惟細審共同被告周蜀凡之供詞，並非全然推諉責任予被告甲○○，亦無法因
      其對被告甲○○不利之陳述即可卸免本身所應負之罪責，揆諸右開判例意旨及
      說明，實難認其對己不利之自白無法作為認定被告甲○○犯行之證據，被告甲
      ○○空言抨擊共同被告周蜀凡自白中應予排除，尚屬無據。
    (四)再者，本件被告甲○○於警訊中，除坦言曾與共同被告周蜀凡駕車四處尋覓對
      象以偽鈔詐得真鈔之事實外，復對所等所持用之偽鈔來源，供稱：係透過友人
      李金旺介紹，以一比三點五之比例，將四萬五千元兌換購入千元偽鈔一百五十
      張（見偵查卷，第七頁）云云綦詳，此與證人李金旺、秦振興分別於宜蘭縣警
      察局羅東分局警備隊及桃園縣平鎮市陸軍六三部隊所為之自白（見偵查卷，
      第一五頁、第一六頁、第四五頁至第四七頁），互核互符。且證人李金旺於原
      審調查中亦到庭證稱：甲○○當時曾向之表示缺錢使用，其即向甲○○提及秦
      振興有管道取得偽鈔一事，嗣後甲○○就打電話至部隊找秦振興，其亦將電話
      交給秦振興與甲○○商談（見原審卷，第五九頁、第六頁反面）云云翔實，
      堪認被告甲○○警訊中就偽鈔來源之自白，要與事實相符，並非虛構，堪可採
      信。至證人李金旺、秦振興二人雖於陸軍第六軍團司令部之偵查中，均推翻先
      前所為之供述，證人李金旺亦以經警刑求等語置辯，然證人李金旺警訊筆錄之
      真實性，已據證人即承辦警員鐘家弘於另案中調查結證稱：訊問李金旺係在警
      備隊辦公室，而非單獨之房間內等語，此與證人李金旺自承：其係在羅東分局
      警備隊文康室製作筆錄，在場者有甲○○、周蜀凡及周蜀蓉等人等語吻合一致
      ，況證人李金旺對如何遭警刑求，何人刑求等具體事實均無法敘明（見國防部
      北部地區軍事法院桃園分院八十九年桃判字第一八一號判決），顯見其所執之
      刑求抗辯，洵屬空言，難予採信。另證人秦振興於製作警訊筆錄時，有其營長
      武孟熊中校及保防官陶泗元少校在場，證人武孟熊並對於另案調查中對秦振興
      並未遭警刑求一節，結證屬實，是證人秦振興之警訊筆錄應可認定為真實，係
      基於證人自由意旨下所為之陳述，並無瑕疵。執此，證人李金旺、秦振興於警
      訊中所為之供陳應係基於其等二人自由意志下所為之陳述，應堪信為真實，依
      法尚非屬不具證據能力之資格。
    (五)按測謊鑑定，係依一般人在說謊時，會產生遲疑、緊張、恐懼、不安等心理波
      動現象，乃以科學方法，由鑑定人利用測謊儀器，將受測者之上開情緒波動反
      應情形加以記錄，用以分析判斷受測者之供述是否違反其內心之真意而屬虛偽
      不實。故測謊鑑定，倘鑑定人具備專業之知識技能，復基於保障緘默權而事先
      獲得受測者之同意，所使用之測謊儀器及其測試之問題與方法又具專業可靠性
      時，該測謊結果，如就有利之供述，經鑑定人分析判斷有不實之情緒波動反應
      ，依補強性法則，雖不得作為有罪判決之唯一證據，但非無證據能力，仍得供
      裁判之佐證，最高法院八十八年台上字第二九三六號判決可資參照，經查陸軍
      第六軍團司令部曾函囑法務部調查局就證人李金旺、秦振興實施測謊鑑定，該
      局為國內具專業可靠性之鑑定單位，且受測過程中亦均無異議提出而為登載，
      則經該局採問卷法、再測法之鑑定方式，其鑑定結果為：「證人秦振興稱：(1)
      渠未曾幫陳太守處理偽鈔；(2)渠未透過李金旺賣偽鈔予甲○○，經測試呈情緒
      波動之反應，應係說謊。證人李金旺稱：(1)渠不知秦振興有無販賣偽鈔；(2)秦
      振興未曾透過渠賣偽鈔予甲○○，經測試呈情緒波動之反應，應係說謊」，此
      有法務部調查局陸(三)字第八八一三一二六三號鑑定通知書在卷（見原審卷，
      第一二八頁）可考，揆諸上開判決意旨說明，參核前揭事證，從而證人李金旺
      、秦振興警訊中所為各語，自可作為本件被告甲○○自白之補強證據，及認定
      本件犯罪事實之間接證據，故本件被告甲○○所持用之偽鈔來源，應確係透過
      證人李金旺介紹，以一比三點五之比例，以四萬五千元之代價向證人秦振興購
      入千元偽鈔一百五十張等情，彰彰明甚，堪可認定。
    (六)此外，本件疑似偽鈔之千元貨幣三十八張，先經原審於八十八年十一月十七日
      勘驗結果，辨識其號碼、數量如附表所示，且整體大小、長寬或有不同，紙質
      平滑，無網狀凹凸線等情狀（見原審卷，第一四三至一四四頁），再經送法務
      部調查局以照相放大、印刷特徵比對、強光透射檢視及顯微鏡檢視後，認定均
      屬偽鈔，此有該局九十年二月二十一日（九）陸（二）第九一八五三
      三號鑑定通知書一紙在卷可考（見原審卷，第一八頁），復有如附表所示之
      千元偽鈔三十八張扣案可證。
    (七)綜據上述，本件被告甲○○警訊中之自白，並非出於強暴、脅迫或其他不正之
      方法，已如前述，且核與共同被告周蜀凡自警訊至偵審中之自白，及證人李金
      旺、秦振興於警訊中無瑕疵之自白，相互契合，足見其事後翻異前詞，空言否
      認，洵屬犯後狡飾犯行之語，無足可採，本件事證已臻明確，被告犯行堪予認
      定。至辯護人另請求再行傳訊證人秦振興、周蜀凡，惟本院認被告犯罪事證已
      臻明確，且證人秦振興、周蜀凡皆於警訊（含陸軍第六軍團司令部檢送秦振興
      、李金旺卷案二宗）、或在偵查、原審審訊中證述明確，賡續調查並無實益，
      依刑事訴訟法第一百九十六條之規定，均不再傳喚，併此說明。
三、按新臺幣係屬通用之紙幣，被告明知所持用，面額一千元之新臺幣均係偽造，竟
    仍然持以行使購物，以找零之方式換取真鈔，核其所為均係犯刑法第一百九十六
    條第一項行使偽造通用紙幣罪。因行使偽造之通用紙幣購物，換取真鈔，其本質
    即含有詐欺之性質，故不另論以刑法第三百三十九條第一項詐欺取財罪。被告先
    後多次行使偽造通用紙幣之犯行，其時間緊接，犯罪構成要件相同，顯係基於概
    括之犯意反覆為之，應依刑法第五十六條連續犯之規定論以一罪，並加重其刑。
    又被告甲○○與共同被告周蜀凡之間，就所犯右開罪名，具有犯意聯絡及行為分
    擔，為共同正犯。
四、原審以被告犯罪事證明確，適用刑法第二十八條、第五十六條、第一百九十六條
    第一項、第二百條，罰金罰鍰提高標準條例第一條前段，而審酌被告甲○○前於
    八十五年間，因竊盜案件經本院判處有期徒刑八月，緩刑三年確定，仍於緩刑期
    間更犯本罪，堪見尚無悛悔之意，其為求牟利，竟鋌而走險購入偽鈔使用，且邀
    請共同被告周蜀凡共同連續行使偽造之通用紙幣購物，以找零之方式換取真鈔，
    對被害人及國家社會金融體制所生之危害至鉅，犯罪後猶砌詞狡辯，為求脫罪竟
    空言諉稱遭警刑求，嚴重詆毀承辦警員及基層偵查機關之清譽，亦對整體司法公
    信性造成潛在之負面影響，惡行匪淺等一切情狀，量處被告有期徒刑五年，以示
    懲儆。並說明扣案如附表所示之千元偽鈔三十八張，及未扣案之被告甲○○、周
    蜀凡二人持用購物之千元偽鈔一百十二張，均屬偽造之通用紙幣，而其等二人持
    用購物之千元偽鈔一百十二張尚不能證明業已滅失，故應均依刑法第二百條，不
    問屬於犯人與否，均併予宣告沒收之。至被告甲○○、共同被告周蜀凡二人以千
    元偽鈔購入之物，及因此找零所詐得真鈔、錢幣，性質上應屬其等二人共同行使
    偽造通用紙幣向被害人詐得之財物，仍與被害人間存有權利義務之關係，並非其
    等二人因犯罪所得之物，是與刑法第三十八條第一項第三款之規定尚有未合，爰
    不併予宣告沒收。經核認事、用法，俱無不合，量刑亦屬妥適。被告上訴意旨仍
    執陳詞否認犯罪，指摘原判決不當，為無理由，應予駁回。
據上論斷，應依刑事訴訟法第三百六十八條，判決如主文。
本案經檢察官鄭龍照到庭執行職務。
中    華    民    國     九十     年       六       月      二十九      日
                              臺灣高等法院刑事第十庭
                                  審判長法  官  溫  耀  源
                                        法  官  林  銓  正
                                        法  官  黃  金  富
右正本證明與原本無異。
如不服本判決應於收受送達後十日內向本院提出上訴書狀，其未敘述上訴之理由者並
得於提起上訴後十日內向本院補提理由書（均須按他造當事人之人數附繕本）。
                                        書記官  江  采  廷
中    華    民    國    九十      年       六       月       二十九     日
附表
 ┌────┬───────┬──────┬────┬────┐
 │編    號│   偽鈔之號碼 │    面額    │張    數│備    註│
 │        │              │  （新臺幣）│        │        │
 ├────┼───────┼──────┼────┼────┤
 │   一   │   BM235720JU │    一千元  │ 十四張 │        │
 ├────┼───────┼──────┼────┼────┤
 │   二   │   BR235020DV │    一千元  │ 十一張 │        │
 ├────┼───────┼──────┼────┼────┤
 │   三   │   CS439775BW │    一千元  │   八張 │        │
 ├────┼───────┼──────┼────┼────┤
 │   四   │   BK725671HW │    一千元  │   二張 │        │
 ├────┼───────┼──────┼────┼────┤
 │   五   │   CK504669UZ │    一千元  │   一張 │        │
 ├────┼───────┼──────┼────┼────┤
 │   六   │   CK504269JZ │    一千元  │   一張 │        │
 ├────┼───────┼──────┼────┼────┤
 │   七   │   BT493152CV │    一千元  │   一張 │        │
 ├────┼───────┴──────┴────┼────┤
 │合    計│                             三十八張 │        │
 └────┴───────────────────┴────┘
附錄：本判決論罪科刑法條全文
刑法第一百九十六條
行使偽造、變造之通用貨幣、紙幣、銀行券，或意圖供行使之用而收集或交付於人者
，處三年以上十年以下有期徒刑，得併科五千元以下罰金。
收受後方知為偽造、變造之通用貨幣、紙幣、銀行券而仍行使，或意圖供行使之用而
交付於人者，處五百元以下罰金。
第一項之未遂犯罰之。


司法院資訊處製作；財團法人民間司法改革基金會備份。
